ACORDAO-COMPLETO-2508920

ACÓRDÃO 15184/2021 ATA 33/2021 - PRIMEIRA CÂMARA

VISTOS, relatados e discutidos estes autos que, nesta etapa processual, tratam de pedido de reexame interposto por Luiz Carlos Madruga contra o Acórdão 7625/2021-TCU-Primeira Câmara, que considerou ilegal seu ato de aposentadoria e dirigiu determinações ao Tribunal Regional Eleitoral de Roraima.
ACORDAM os Ministros do Tribunal de Contas da União, reunidos em sessão da 1ª Câmara, ante as razões expostas pelo Relator e com fundamento no art. 48 da Lei 8.443/1992, em:
9.1. conhecer do pedido de reexame apresentado por Luiz Carlos Madruga e negar-lhe provimento;
9.2. dar ciência desta deliberação ao recorrente e ao Tribunal Regional Eleitoral de Roraima, com a informação de que o inteiro teor desta deliberação, bem como do relatório e do voto que a fundamentam, está disponível para consulta no endereço www.tcu.gov.br/acordaos.

Pedido de reexame contra acórdão que considerou ilegal ato de aposentadoria em decorrência da incorporação de quintos pelo exercício de função posteriormente ao advento da Lei 9.624/19998.

Primeira Câmara

Tribunal Regional Eleitoral de Roraima

3. Recorrente: Luiz Carlos Madruga

13.1. Ministros presentes: Walton Alencar Rodrigues (Presidente), Benjamin Zymler, Vital do Rêgo e Jorge Oliveira (Relator).
13.2. Ministros-Substitutos presentes: Augusto Sherman Cavalcanti e Weder de Oliveira.

ACORDAO-COMPLETO-2519404

Acórdão 18580/2021 - Primeira Câmara

ACORDAO-COMPLETO-2528466

Acórdão 1139/2022 - Primeira Câmara

LUIZ CARLOS MADRUGA

JORGE OLIVEIRA

Ministro-Substituto Weder de Oliveira

Adoto como Relatório a instrução da Secretaria de Recursos (Serur) , acolhida pelos dirigentes da unidade técnica e pelo Ministério Público junto ao TCU (MPTCU) :
"INTRODUÇÃO
1.	Trata-se de pedido de reexame (peças 17-22) interposto pelo Sr. Luiz Carlos Madruga, contra o Acórdão 7625/2021-TCU-Primeira Câmara (peça 10) , que teve como relator o Excelentíssimo Senhor Ministro-Substituto Weder de Oliveira.
1.1.	A deliberação recorrida apresenta o seguinte teor:
'VISTOS, relatados e discutidos estes autos de concessão de aposentadoria emitidos pelo Tribunal Regional Eleitoral de Roraima.
ACORDAM os ministros do Tribunal de Contas da União, reunidos em sessão da 1ª Câmara, diante das razões expostas pelo relator, em:
9.1. considerar legal e determinar o registro do ato de Nadja Maria Oliveira da Silva (39097/2017, peça 4) ;
9.2. considerar ilegais os atos de aposentadoria de Luiz Carlos Madruga (37485/2017, peça 2) e Mauro Shosuka Asato (37912/2017, peça 3) , recusando-lhes o registro, nos termos do § 1º do art. 260 do RI/TCU; 
9.3. dispensar a devolução dos valores indevidamente recebidos, presumidamente, de boa-fé pelos inativos, nos termos da Súmula 106 deste Tribunal; 
9.4. determinar ao Tribunal Regional Eleitoral de Roraima que:
9.4.1. suspenda, no prazo de 15 (quinze) dias, todo e qualquer pagamento concernente aos atos impugnados no item 9.2., adequando as parcelas referentes à incorporação de quintos como discutido na proposta que integra esta decisão, comunicando a este Tribunal as providências adotadas, nos termos dos arts. 262, caput, do RI/TCU, e 8º, caput, da Resolução TCU 206/2007;
9.4.2. dê ciência do inteiro teor desta deliberação aos interessados, alertando-os de que o efeito suspensivo proveniente da interposição de eventuais recursos perante o Tribunal não os exime da devolução dos valores percebidos indevidamente após a respectiva notificação, caso esses não sejam providos, devendo encaminhar os comprovantes dessa notificação a esta Corte no prazo de até 30 (trinta) dias;
9.4.3. cadastre novos atos de concessão de aposentadoria livres das irregularidades apontadas, submetendo-os no prazo de 30 (trinta) dias à apreciação deste Tribunal, nos termos do art. 262, caput e § 2º, do RI/TCU, e do art. 19, § 3º, da Instrução Normativa TCU 78/2018;
9.5. encerrar e arquivar os presentes autos.' (grifos acrescidos) 
HISTÓRICO
2.	O ato de aposentadoria do recorrente foi julgado ilegal porque se identificou nos proventos desse servidor 'a concessão da vantagem de quintos/décimos, transformada em Vantagem Pessoal Nominalmente Identificada - VPNI, pelo artigo 62-A da Lei 8.112/1990' por exercício de funções após a edição a Lei 9.624/1998 (8/4/1998) , bem como da promulgação da Medida Provisória 2.225/2001 (4/9/2001) .
2.1.	Esclareça-se que, no ato de aposentadoria do recorrente (peça 2) , consta a incorporação de 3/5 de FC 6, relativos ao exercício da função FC 6 de 1/9/2006 a 17/7/2009 (campo "funções exercidas", peça 2, p. 6) , cujas parcelas devem ser extirpadas de seus proventos, pois extrapolam a data limite para incorporação, 4/9/2001.
2.2.	Nessa ordem de ideias, o ato de aposentadoria em reexame foi considerado ilegal.
ADMISSIBILIDADE
3.	Reitera-se o exame de admissibilidade realizado pelo Sar/Serur (peça 23) , que opinou pelo conhecimento do recurso, nos termos do artigo 48 da Lei 8.443/1992, c/c os artigos 285 e 286, parágrafo único, do RI/TCU, suspendendo-se os efeitos dos subitens 9.2, 9.4, 9.4.1 e 9.4.3 do Acórdão 7625/2021-TCU-Primeira Câmara. O Excelentíssimo Senhor Ministro Jorge Oliveira, mediante despacho de peça 27, concordou com esta unidade técnica.
MÉRITO	
4. Delimitação
4.1	Constitui objeto do presente pedido de reexame definir se há deliberação judicial que assegure a incorporação, pelo recorrente, de quintos após 4/9/2001.
5. Dos quintos incorporados após 4/9/2001
5.1.	O recorrente aduz que a decisão ora recorrida viola deliberação judicial, com base nos seguintes argumentos:
5.2.	A Associação dos Servidores do Tribunal Regional Eleitoral de Roraima - Astre/RR ingressou com MS, requerendo a incorporação de quintos após 04/09/2001 (MS 99) . A segurança foi concedida e transitou em julgado.
Análise:
5.3.	Cumpre observar que o Supremo Tribunal Federal, ao julgar o RE 573.232/SC, assim deliberou em acórdão de repercussão geral:
'REPRESENTAÇÃO - ASSOCIADOS - ARTIGO 5º, INCISO XXI, DA CONSTITUIÇÃO FEDERAL. ALCANCE. O disposto no artigo 5º, inciso XXI, da Carta da República encerra representação específica, não alcançando previsão genérica do estatuto da associação a revelar a defesa dos interesses dos associados. TÍTULO EXECUTIVO JUDICIAL - ASSOCIAÇÃO - BENEFICIÁRIOS. As balizas subjetivas do título judicial, formalizado em ação proposta por associação, é definida pela representação no processo de conhecimento, presente a autorização expressa dos associados e a lista destes juntada à inicial.'
5.4.	Na mesma toada, pelo seu caráter didático, merece ser transcrita a ementa do Resp 1.374.678 apreciado no STJ:
'4. Ademais, não se desconhece que prevalece na jurisprudência do STJ o entendimento de que, indistintamente, os sindicatos e associações, na qualidade de substitutos processuais, detêm legitimidade para atuar judicialmente na defesa dos interesses coletivos de toda a categoria que representam, por isso, caso a sentença coletiva não tenha  uma delimitação expressa dos seus limites subjetivos,  a coisa julgada advinda da ação coletiva deve alcançar todas as pessoas da categoria, legitimando-as para a propositura individual da execução de sentença. 
5. No entanto, não pode ser ignorado que, por ocasião do julgamento do Recurso Extraordinário n. 573.232/SC, sob o regime do artigo 543-B do CPC, o Plenário do STF proferiu decisão, com repercussão geral, perfilhando entendimento acerca da exegese do art. 5º, inciso XXI, da Constituição Federal, em que fez distinção entre a representação, conferida pelo mencionado dispositivo às associações, da substituição processual dos sindicatos.'
5.5.	Assim, ad argumentandum tantum, ainda que se venha a reconhecer que a Associação dos Servidores do Tribunal Regional Eleitoral de Roraima - Astre/RR tenha obtido sucesso em sua ação, entende-se que o provimento judicial não beneficia o interessado, que teve seu ato julgado ilegal, eis que, apesar de trazer à colação declaração da Astre (peça 22, p. 1) de que é sócio titular desde agosto de 1998, não trouxe aos autos declaração expressa em que autoriza referida entidade a defender seus interesses na aludida ação. Isso porque, na relação de peça 21, em que consta o nome e a assinatura do recorrente, há autorização para a aludida associação descontar o valor de R$ 30,00 (trinta reais) na folha de pagamento para honorários-advocatícios de ações extrajudiciais, mas não faz nenhuma menção à ação judicial interposta especificamente para a incorporação de quintos após 4/9/2001.
5.6.	Assim, opina-se no sentido de que os argumentos apresentados pelo recorrente devem ser rejeitados.
CONCLUSÃO
6.	Diante do exposto, conclui-se que a ação judicial interposta pela Astre não repercute na esfera jurídica do interessado.
6.1.	Nesse sentir, é de se propor a negativa de provimento do presente recurso.
PROPOSTA DE ENCAMINHAMENTO
7.	Diante do exposto, com base no art. 48 da Lei 8.443/1992, submete-se o presente processo à consideração superior, propondo a adoção das seguintes medidas:
	a) conhecer do pedido de reexame e, no mérito, negar-lhe provimento;
	b) informar o recorrente e demais interessados do acórdão a ser proferido, destacando que o relatório e o voto que o fundamentam podem ser acessados por meio do endereço eletrônico www.tcu.gov.br/acordaos."
É o relatório.

Maria Dizanete de Sousa Matias (OAB/RR 008 e OAB/DF 782-A).

Procurador Júlio Marcelo de Oliveira

PEDIDO DE REEXAME EM APOSENTADORIA. INCORPORAÇÃO DE QUINTOS DE FUNÇÕES COMISSIONADAS EXERCIDAS EM PERÍODOS POSTERIORES À VIGÊNCIA DA LEI 9.624/1998. ATO CONSIDERADO ILEGAL, COM DETERMINAÇÕES AO ÓRGÃO DE ORIGEM. ALEGAÇÃO DA EXISTÊNCIA DE SENTENÇA JUDICIAL ASSECURATÓRIA DA MANUTENÇÃO DO BENEFÍCIO. AÇÕES PROPOSTAS POR ASSOCIAÇÃO DE CLASSE. AFERIÇÃO DA REPERCUSSÃO JURÍDICA DAS SENTENÇAS SOBRE A ESFERA JURÍDICA DO RECORRENTE. AUSÊNCIA DE AUTORIZAÇÃO EXPRESSA DO ASSOCIADO PARA A REPRESENTAÇÃO JUDICIAL. CONHECIMENTO. NEGATIVA DE PROVIMENTO. A postulação em juízo pelas associações de classe se dá por representação processual e requer a autorização expressa dos associados representados, demonstrada na inicial.

APOSENTADORIA (APOS)

Secretaria de Recursos (Serur)

Trata-se de pedido de reexame interposto por Luiz Carlos Madruga contra o Acórdão 7625/2021-TCU-Primeira Câmara (Relator Ministro Weder de Oliveira) , que considerou ilegal seu ato de aposentadoria e determinou ao Tribunal Regional Eleitoral de Roraima (TRE-RR) que suspendesse "todo e qualquer pagamento concernente aos atos impugnados (...) , adequando as parcelas referentes à incorporação de quintos como discutido na proposta que integra esta decisão".
2.	O Relator consignou em seu voto:
"10. No caso do Sr. Luiz Carlos Madruga foram incorporados 3/5 de FC 6, relativos ao exercício da função FC6 de 1/9/2006 a 17/7/2009 (campo 'funções exercidas', peça 2, p. 6) , cujas parcelas devem ser extirpadas de seus proventos, pois extrapolam a data limite para incorporação, 4/9/2001.
 11. Ademais, consta que o Sr. Luiz Carlos Madruga ocupou função comissionada FC8 (atual CJ2) em período posterior à data de edição da Lei 9.624/1998, 8/4/1998, (17/8/1997 a 22/8/1999) , cujas parcelas foram incorporadas aos seus proventos à razão de 2/5."
3.	O recorrente, em síntese, alegou que o pagamento dos quintos se encontrava albergado por decisão judicial transitada em julgado e que a modulação conferida pelo STF nos embargos opostos ao RE 638.115 salvaguardou tais situações, sendo incabível a cessação dos pagamentos.
4.	A Secretaria de Recursos (Serur) assinalou que a decisão judicial invocada foi proferida em Mandado de Segurança impetrado pela Associação de Servidores do Tribunal Regional Eleitoral de Roraima - Astre/RR e destacou a existência de jurisprudência do STF que atribui às associações legitimidade para atuar judicialmente na defesa dos interesses coletivos da categoria na condição de representante processual, distinguindo-a da substituição processual inerente aos sindicatos. Nessa linha, assinalou não constar dos autos "declaração expressa [do recorrente] em que autoriza referida entidade a defender seus interesses na aludida ação", motivo pelo qual opinou pelo conhecimento e negativa de provimento ao recurso.
5.	O Ministério Público junto ao TCU manifestou-se de acordo com as conclusões da Serur.
6.	Alinho-me aos pareceres.
7.	Conforme demonstrado pelo recorrente, a Astre ajuizou dois mandados de segurança relativos ao pagamento de quintos em favor de servidores do TRE-RR: (i) o MS 81, pleiteando a incorporação de quintos até 4/9/2001; e (ii) o MS 99, requerendo a incorporação de quintos após 4/9/2001. Ambas as ações receberam decisão de mérito favorável e transitaram em julgado. 
8.	De plano, percebo que os argumentos recursais não socorrem ao apelante no que se refere à incorporação de 3/5 da função comissionada FC-6. Essa incorporação decorreria do exercício das funções comissionadas FC-5, no período compreendido entre 3/8/2006 e 31/8/2006, e FC-6, no período de 1/9/2006 a 17/7/2009, conforme revela o mapa de funções exercidas (peça 2, p. 6) . Ocorre que nenhuma das ações judiciais referenciadas assegurou a percepção de quintos até aquelas datas: o MS 81 deferiu a incorporação pelas funções exercidas até 4/9/2001 e o MS 99 assegurou a incorporação das funções a partir daquele termo - 4/9/2001 -  até 25/4/2004, data do pedido.
9.	Para que não pairem dúvidas, transcrevo o pedido da Astre relativamente ao mérito da questão:
"e) no mérito, requer a confirmação da segurança, para assegurar o direito dos servidores do TRE/RR à incorporação de quintos até a presente data, conforme estabelece a MP 2.225-45/01, bem como determine à autoridade impetrada que pague os valores referentes aos quintos incorporados, tudo acrescido de juros de mora (...) " (grifo nosso) .
10.	A exordial foi apresentada em 25/11/2004 e a segurança foi concedida "nos termos da exordial".
11.	Não existe qualquer hipotético amparo, portanto, para a incorporação de funções exercidas após 25/4/2004.
12.	Quanto à incorporação das funções exercidas em períodos compreendidos entre 17/8/1997 e 22/8/1999, poderia estar, em princípio, albergada pelos efeitos do MS 81. Há que se discutir, no entanto, se a decisão de mérito então prolatada traria repercussões na esfera jurídica do recorrente.
13.	Assiste razão aos pareceres quanto às diferenças de repercussão das ações movidas pelos sindicatos, na condição de substitutos processuais, e das associações, que possuem legitimidade para representar seus associados apenas quando expressamente autorizadas. Essa distinção se fez clara a partir de intensa discussão do STF nos autos do RE 573.232/SC, que trouxe a seguinte ementa:
"REPRESENTAÇÃO - ASSOCIADOS - ARTIGO 5º, INCISO XXI, DA CONSTITUIÇÃO FEDERAL. ALCANCE. O disposto no artigo 5º, inciso XXI, da Carta da República encerra representação específica, não alcançado previsão genérica do estatuto da associação a revelar a defesa dos interesses dos associados.
TÍTULO EXECUTIVO JUDICIAL - ASSOCIAÇÃO - BENEFICIÁRIOS. As balizas subjetivas do título judicial, formalizado em ação proposta por associação, é definida pela representação no processo de conhecimento, presente a autorização expressa dos associados e a lista destes juntada à inicial."
14.	No âmbito desta Corte, a jurisprudência vem seguindo esse balizamento, como exemplificam os Acórdão 3529/2021-TCU-Primeira Câmara e 11.014/2021 - 1ª Câmara, ambos de relatoria do Ministro Vital do Rêgo. Reproduzo, a seguir, o sumário daquela primeira deliberação, extraída da jurisprudência sistematizada desta Casa:
"Os efeitos de decisão judicial em ação coletiva movida por associação civil sobre atos sujeitos a registro somente alcançam os interessados que: i) se encontravam filiados à entidade na data de propositura da ação; e ii) tenham apresentado autorização expressa para que a entidade os representasse na demanda judicial."
 15.	 De fato, não constam dos autos documentos que comprovem que Luiz Carlos Madruga fizesse parte da ação intentada pela Astre no MS 81. Diversamente do que ocorreu em relação ao MS 99, não foi juntada ao recurso a peça exordial do MS 81, ajuizado pela Astre.  Na inicial do MS 99 foi explicitado que "os impetrantes são servidores do quadro efetivo da Secretaria do Tribunal Regional Eleitoral de Roraima e suas relações funcionais também são regidas pela Lei 8.112/1990 (RJU) . (Relação anexa) ." (peça 19, p. 2) . A referida "Relação", constante da peça 19, pp.15-17, expressamente consigna o nome de Luiz Carlos Madruga (peça 19, p. 15) , não restando dúvidas de que ele se encontrava representado naquela ação.
16.	Em relação ao MS 81, contudo, não existe peça similar. A tentativa de demonstrar o vínculo processual se resumiu à apresentação de uma relação, com o nome e a assinatura do recorrente, denominada "Relação dos sócios que autorizam a Astre a descontar o valor de R$ 30,00 (trinta reais) na folha de pagamento para honorários advocatícios de ações extrajudiciais". O documento, contudo, não pode ser recepcionado como prova da legitimidade da representação pretendida: (i) a uma, porque é genérico e não faz menção a qualquer ação específica; (ii) a duas, porque se refere a "ações extrajudiciais", não podendo, por conseguinte, dizer respeito ao MS 81, de natureza judicial.
17.	Quanto à declaração juntada à peça 22, de lavra do Presidente da Astre, atestando que o recorrente é "Sócio-Titular" daquela associação desde agosto de 1998, é insuficiente para os fins pretendidos, uma vez que a filiação, à época da interposição da ação judicial, constitui apenas um dos requisitos que legitimam a representação, sendo o segundo dos requisitos exatamente a expressa autorização do associado, nos termos definidos pelo STF no RE 573.232/SC.
	Ante todo o exposto, nego provimento ao recurso e VOTO no sentido de que o Tribunal adote a minuta de deliberação que ora submeto à apreciação deste Colegiado.
TCU, Sala das Sessões, em 21 de setembro de 2021.
JORGE OLIVEIRA 
Relator